【裁判字號】    95,金訴,4
【裁判日期】    951115
【裁判案由】    洗錢防制法等
【裁判全文】
臺灣花蓮地方法院刑事判決               95年度金訴字第4號
公  訴  人  臺灣花蓮地方法院檢察署檢察官
被      告  丙○○
選任辯護人  曾泰源律師
上列被告因洗錢防制法等案件，經檢察官聲請簡易判決處刑（95
年度偵字第1854號），本院認不宜以簡易判決處刑，改依通常程
序審理後，判決如下：
    主  文
丙○○幫助意圖為自己不法之所有，以詐術使人將本人之物交付
，處有期徒刑陸月，如易科罰金，以銀元參佰元即新臺幣玖佰元
折算壹日。
    事  實
一、丙○○明知提供自身所有金融機構帳戶與他人使用，有遭作
    為詐騙工具之可能，竟基於幫助詐欺之犯意，於民國94 年
    12月30日，將所有花蓮國安郵局帳號00000000000000號帳戶
    辦理語音轉帳後，將上開帳戶帳號及語音轉帳密碼提供與具
    有基於詐欺犯意之姓名年籍不詳自稱「李小姐」之犯罪集團
    成員作為人頭帳戶使用。迨該該犯罪集團成員知悉上開郵局
    帳號及語音轉帳密碼後，乃基於意圖為自己不法所有之概括
    犯意，以電話向乙○○詐稱其投注香港馬會中高額獎金，要
    求楊員先匯新臺幣（下同）13000元之手續費至丙○○上開
    郵局帳戶，致乙○○誤信為真，乃依指示於95年1月4日匯入
    上開款項，嗣詐欺集團成員因故未以語音轉帳匯出開款項，
    乃要丙○○幫忙將該款轉入渠等指定帳戶，丙○○乃依之辦
    理，嗣楊員發現有異，始報警查悉上情。
二、案由花蓮縣警察局花蓮分局報請臺灣花蓮地方法院檢察署檢
    察官偵查聲請簡易判持處刑。
    理  由
一、訊據被告丙○○矢口否認有何幫助詐欺之犯行，辯稱：伊亦
    係被害人，伊於94年9月底接獲「創世公司」來電稱伊中獎
    了，該公司人員並於同年11月2日來電告知要伊先匯入信用
    保險費2萬7千元至陳月嬌戶頭，後來94年12月30日該公司「
    李小姐」與伊聯絡說伊中獎之獎金51萬在花旗銀行，伊需提
    供郵局帳戶並辦理語音轉帳密碼後，同時提供語音密碼，獎
    金才能轉入伊戶頭，伊才依指示辦理，後來「李小姐」在95
    年1月5日電話告知伊帳戶內有筆13000元款項係渠公司之貨
    款，要伊以提款卡轉帳至「羅薏琴」帳戶，伊乃依其指示將
    該款項轉至上開戶頭，伊不知道該款項係乙○○遭詐騙之款
    項，並無幫助詐欺之故意云云。
二、上開花蓮國安郵局帳號00000000000000號帳戶係被告丙○○
    申請開戶使用，領有存摺、金融卡，其並於94年12月30 日
    親自至該分行辦理電話語音轉帳等情，業經被告到庭自承在
    卷，並有花蓮國安郵局95年5月24日行第0955090182號函所
    附相關開戶人基本資料、相關交易明細及該郵局95年7月20
    日行字第0955090249號函所附之電話語音轉帳密碼申請、變
    更資料附卷可稽；而證人乙○○係於95年1月4日9時許接獲
    詐欺集團成員電話詐騙其中香港馬會高額獎金要其先匯手續
    費，其乃誤信為真而依指示將13000元款項匯入丙○○上開
    郵局帳戶內等情，亦經證人乙○○於警詢中證述明確，並有
    匯款單據1份在卷可參，自堪認定。是本案爭點厥為被告丙
    ○○辦理上開郵局帳戶語音轉帳密碼後，提供郵局帳戶資料
    與語音密碼與自稱「李小姐」之女子時，是否有幫助詐欺之
    故意，抑或遭「李小姐」之人詐騙而被冒以為人頭帳戶使用
    ？
三、經查：
（一）質之被告於警詢之初先供稱：「（問：你是否知道你的花
      蓮國安郵局帳戶內有人匯款入你的戶頭內？你是如何發現
      有人匯款入你的帳戶內？請詳細敘明？）我不知道有人匯
      入我戶頭內，我於95年1月1日下午14至15時左右接獲一名
      女子自稱李小姐打電話給我，告知我中獎了，便叫我將花
      蓮國安郵局帳戶及提款卡密碼告訴他，隔了2天（3日）下
      午約14時至15時左右，李小姐又打電話給我，叫我至郵局
      辦理語音轉帳，我立即前往辦理，又於95年1月4日下午約
      14 時至15時左右，李小姐又打電話給我，叫我至花蓮國
      安郵局辦理存摺變更密碼，我才發現有人匯款至我的帳戶
      ，我立即打（0000000000000）電話給李小姐告知說有不
      認識的人匯款至我帳戶內，才知道有人匯款入我的帳戶」
      、「（問：你花蓮國安郵局帳戶內交易明細表，分別匯入
      至你帳戶之金額，你是否知情，是否為你所提領？）我不
      知道有這些金錢匯入及往來，不是我提領」、「我發現存
      摺裡存入之人名我完全不認識，我問李小姐時他說那些都
      是公司內的會計（羅薏琴）及會員而已」等語（見本案95
      年3月6日警詢筆錄2份），有關其被詐騙集團告知中獎時
      點、其辦理郵局帳戶語音轉帳時點及其提供帳戶及語音密
      碼資料與李小姐之人等時點以及乙○○匯入13000元至其
      戶頭之款項其本人究係有無以提款卡提領轉至他人（羅薏
      琴）帳戶一節，顯與事後於本院訊問時所供述之情節有相
      當出入，亦與本院調閱上開郵局帳戶之語音轉帳密碼申請
      書資料、相關交易明細資料不符，而警詢偵訊時僅隔案發
      時間2月不久，斯時記憶應較為清晰，是其於警詢時就上
      開重要事實之供述，顯有相當之隱瞞，即有可疑。
（二）次查，辯護人固為被告辯稱被告被騙上百萬元，並提出其
      遭詐騙匯款與李國榮等人之匯款單15份（詳如本院卷第11
      頁、第18頁至第28頁），惟細鐸上開匯款單，匯款時間係
      從94年4月14日起至95年1月25日期間，而在被告於本院供
      稱遭李小姐詐騙94年9月底後至95年1月25日之匯款單，僅
      有4份，故可知其餘11份匯款單，顯與本案其辯稱遭李小
      姐之人詐騙毫無干涉，嗣被告於審理中亦供稱：上開匯款
      單15份中，除94年11月2日匯與陳月嬌之27000元匯款單係
      李小姐「創世」公司詐騙其中獎要其匯款之款項外，其餘
      14份匯款單之匯款均係伊於94年4月初遭另一家「中環」
      公司人員詐騙所匯出之款項，顯然被告提出上開匯款單14
      份與其辯稱本案係遭「李小姐」及「創世」公司詐騙等情
      節毫無相干，且其於警詢、偵查中均未曾提及上情，姑不
      論被告於本院供稱其提出上開匯款單14份係先前另遭「中
      環公司」詐騙而匯款上百萬元一節是否屬實，然顯與本案
      其提供郵局帳戶與語音轉帳密碼與「李小姐」之人無涉。
      又被告雖聲請調查證人即其夫甲○○、友人鐘玉珍到庭作
      證欲證明本案其係遭人詐騙而提供郵局帳戶語音轉帳密碼
      等情，然質諸證人甲○○到庭證稱：「（辯護人問：被告
      在本件案發之前，她所有的匯款是否知悉？）我不知道。
      」、「（辯謢人問：你是否知道被告有跟自稱李小姐有電
      話聯繫？）有，因為當時有詐騙集團的電話跟被告聯絡，
      我還跟被告說那是騙人的，我有打過專線165及110報案，
      警察也跟被告說這是詐騙集團，我還把我及被告的的印章
      、存摺都保管好以防她被騙。」、「（辯謢人問：你是何
      時發現被告有被騙錢？）到銀行來要錢，因為被告去申請
      現金卡沒有清償。」、「（辯謢人問：你替被告償還多少
      錢？）還銀行40幾萬元，另外他跟鐘玉珍借的50萬元，共
      還90幾萬元。」、「（辯謢人問：被告被騙的期間有沒有
      告訴你他有匯款的行為？）他是跟我說她有中彩券，但沒
      有跟我說她有匯款給對方。」「（檢察官：問被告除了跟
      銀行借現金卡、跟鐘玉珍借錢外，還有跟誰借錢？）只有
      現金卡及跟鐘玉珍借錢。」、「（檢察官問：被告郵局的
      存摺是誰使用？）存摺裡面沒有錢，因為被告沒有工作，
      是被告在使用。」、「（檢察官問：被告提款卡誰使用？
      ）被告自己使用。」、「（審判長問：被告何時接到中獎
      的電話？）我知道的時候是94年11、12月間，我是聽被告
      說她中獎，我有告訴她這是騙錢。」、「（審判長問：你
      怕被告被騙後，你有保管存摺、印章，被告的提款卡你有
      無保管？）我只有把我的存摺、印章收好，我並沒有保管
      被告的存摺，因為她沒有錢，但想不到她借現金卡匯款給
      別人。」、「（審判長問：被告何時與鐘玉珍借錢或跟銀
      行辦現金卡？）我不是很清楚，我是95年4月11日才知道
      被告欠別人錢。我也不知道被告何時辦卡。」、「（審判
      長問：94年時被告是否沒有工作？）是。」、「（審判長
      問：你是否知道被告有去辦語音轉帳？）我不知道。」、
      「（審判長問：你是否知道被告有將存摺語音密碼交給自
      稱李小姐的人？）我是本案開第一次庭的時候才知道。」
      、「（審判長問：被告在警局作筆錄的時候，你是否知道
      這件事？）我不知道，我是95年4月才知道這件事。」等
      語，固證稱其於95年4月因被告有積欠銀行現金卡卡債及
      積欠鐘玉珍借款，才知道被告有匯錢給他人，然對於被告
      究係匯款與何人及本案被告提供郵局帳戶及語音密碼與李
      小姐之情形均不清楚，是依證人所述，亦無法證明被告係
      因遭詐騙而將郵局帳戶及語音密碼交與詐欺集團人員，況
      證人於94年11月間聽聞被告稱中彩卷後，即立即告訴被告
      係詐騙集團之行為，並有打反詐騙專線報警，益徵斯時被
      告對於李小姐及「創世公司」可能是詐欺集團成員即有相
      當之認知。另證人鐘玉珍到庭證稱：「（辯謢人問：就本
      件被告有沒有跟你借錢的情形？）她有跟我朋友借錢，我
      是介紹人，我問她你借錢做何事，她說她中獎，我跟她說
      那是詐騙集團，她不聽，且借錢很匆忙。」、「（辯謢人
      問：後來被告有沒有跟你借錢或跟你朋友借錢？）被告跟
      我朋友借錢，被告房子抵押給我，我是二胎。」、「她
      陸陸續續借，5萬、6萬借，總共77萬元。被告的先生後來
      幫她還50萬元。」、「（審判長問：你今日提出之上開設
      定契約書上日期是94年8月15日是否就是這個時間借錢？
      是先設定才拿錢？）是陸陸續續拿錢，累積到約77萬元周
      小姐就要求要辦設定，所以才簽設定契約書，被告就拿房
      子來抵押。」、「（審判長問：為何被告說跟你借錢？）
      我是介紹人。 我沒有借錢給被告。是周小姐借的，被告
      也知道。」等語，固證稱被告透過伊介紹向他人借款70多
      萬元，然時間點均係在本案被告辯稱遭「創世」公司李小
      姐詐騙之前，顯然與本案被告提供其郵局帳戶與語音密碼
      與李小姐之人無涉，故被告提出之匯款單及上開2證人之
      證述，均無法證明本案被告係在遭詐騙情形而提供其郵局
      帳戶與語音密碼與詐欺集團成員使用，自無法採為對被告
      有利之證據。
（三）再查，觀諸卷附被告上開花蓮國安郵局之自94年1月1日起
      迄95年3月13日經警查獲止之相關交易明細資料，該帳戶
      於94年1月1至同年12月30日（即被告申辦語音轉帳密碼時
      間）間，期間每月均有多筆且頻繁之存提交易紀錄，然迄
      同年12月30日後，即於95年1月3日有4筆匯款紀錄緊接以
      語音轉帳方式提領一空，另於95年1月4日有本案被害人乙
      ○○匯款紀錄，亦於95年1月5日以轉存簿提領一空，其後
      即未有任何交易紀錄，而被告到庭自承：上開5筆匯款人
      伊均不認識，除乙○○該筆匯款係伊依李小姐指示匯入「
      羅薏琴」帳戶外，其餘4筆語音轉帳匯款非其所為等情，
      可證被告係於95年1月5日後迄警方於同年3月6日查獲前，
      即整整2月以上其自己未曾使用上開郵局帳戶，顯與其先
      前使用該帳戶交易次數頻繁之情形有別，據此可推斷上開
      被告之花蓮國安郵局帳戶應係在被告於94年12月30日辦理
      語音轉帳後，隨即提供帳戶及語音轉帳密碼與詐騙集團人
      員作為詐騙匯款之人頭帳戶所用。
（四）又按金融機構之儲蓄帳戶，係用來存提款項使用，而語音
      轉帳密碼則係帳戶使用人作為轉出帳戶款項所用，倘有人
      收集他人帳戶資料及語音轉帳密碼，依一般常識認知，即
      可利用該帳戶為存提款情形，另若他人欲匯款與他人，僅
      需有匯入帳戶資料即可交易，並不需該匯入帳戶之語音轉
      帳密碼，而被告自承先前從事保險業，亦係處理相關理財
      交易之人員，且先前亦匯款數10筆與他人，對於上開情形
      顯然知悉甚詳，是被告辯稱其係遭李小姐所騙，誤以為李
      小姐要匯入獎金至其郵局帳戶，才依其指示辦理語音轉帳
      密碼後提供等情，顯與常情有違，顯非事實，自不足採。
      且日常生活，不法之徒最常利用他人帳戶來詐騙錢財，被
      告竟仍將上開帳戶及語音轉帳密碼，提供來路不明人士使
      用，被告自係明知該收集其帳戶之人係用來從事詐欺犯罪
      。則被告於提供帳戶與語音轉帳密碼與「李小姐」之人時
      ，主觀上顯有幫助他人詐欺取財之故意，應可認定。
（五）綜上所述，被告所辯，均係事後卸責之詞，不足採信。事
      證明確，被告幫助詐欺犯行堪以認定。
四、按行為後法律有變更者，適用行為時之法律。但行為後之法
    律有利於行為人者，適用最有利於行為人之法律，刑法第2
    條第1項定有明文。查被告行為後，刑法第30條幫助犯及第
    41 條有關易科罰金之規定，業於民國94年2月2日修正公布
    ，並於95年7月1日生效施行，依修正前第30條規定「第1項
    ：幫助他人犯罪者，為從犯。雖他人不知幫助之情者，亦同
    。第2項：從犯之處罰，得按正犯之刑減輕之。」茲比較修
    正後第30條之規定「第一項：幫助他人實行犯罪行為者，為
    幫助犯。雖他人不知幫助之情者，亦同。第二項：幫助犯之
    處罰，得按正犯之刑減輕之。」，被告行為依修正前或修正
    後之規定，均構成幫助犯，且前後法對於幫助犯刑度部分部
    分並無更動，是上開修正後之新法規定，並未有利於被告，
    故應適用被告行為時之舊法規定（即修正前刑法第30條）；
    另依修正前第41條第1項前段規定：「犯最重本刑為五年以
    下有期徒刑以下之刑之罪，而受六個月以下有期徒刑或拘役
    之宣告，因身體、教育、職業、家庭之關係或其他正當事由
    ，執行顯有困難者，得以一元以上三元以下折算一日，易科
    罰金。」（註：該法條適用修正前（即82年2月5日修正公布
    ）罰金罰鍰提高標準條例第2條規定，就其原定數額提高為
    一百倍折算一日，再依現行法規所定貨幣單位折算新臺幣條
    例第2條規定，一元以新臺幣之三倍折算，換算結果，該舊
    法條規定易科罰金之折算標準若依新臺幣計算，應係以新臺
    幣三百元以上九百元以下折算一日），茲比較修正後第41條
    第1項前段規定：「犯最重本刑為五年以下有期徒刑以下之
    刑之罪，而受六個月以下有期徒刑或拘役之宣告，因身體、
    教育、職業、家庭之關係或其他正當事由，執行顯有困難者
    ，得以新臺幣一千元、二千元或三千元折算一日，易科罰金
    。」，上開修正後之新法規定易科罰金折算標準之金額提高
    ，並未有利於被告，故應適用被告行為時之舊法規定（即修
    正前刑法第41條第1項前段），是綜被告全部罪刑之結果比
    較結果，行為後（即新法）之規定，均未有利於被告，故應
    適用行為時之法律（即舊法），先此敘明（最高法院95年度
    第8次刑事庭會議決議可資參照）。查被告提供其開戶使用
    之上開郵局帳戶與語音轉帳密碼予姓名、年籍不詳之「李小
    姐」之詐欺集團人員，供渠等作為詐欺被害人乙○○之犯罪
    工具，核其所為，係犯修正前刑法第30條第1項、刑法第339
    條第1項之幫助詐欺取財罪，又依修正前刑法第30條第2項之
    規定，按正犯之刑減輕之。爰審酌被告素行，犯罪動機、手
    段、被害人造成之損害及其犯後否認犯行且飾詞狡辯，尚不
    知悔改等一切情狀，量處如主文所示之刑，並依修正前刑法
    第41條第1項前段之規定，諭知易科罰金之折算標準，以示
    懲儆。
五、另公訴意旨雖認被告係涉犯刑法第30條第1項、洗錢防制法
    第9條第1項之洗錢罪嫌，惟查：按洗錢防制法之制定，旨在
    防止特定重大犯罪不法所得之資金或財產，藉由洗錢行為，
    諸如經由各種金融機關或其他交易管道，轉換成為合法來源
    之資金或財產，切斷資金與當初犯罪行為之關連性，隱匿犯
    罪行為或該資金不法來源或本質，使偵查機關無法藉由資金
    之流向追查犯罪行為人，其所保護之法益為國家對特定重大
    犯罪之追訴及處罰。又洗錢行為係指行為人為掩飾或隱匿自
    己重大犯罪所得財物或財產上之利益（洗錢防制法第2條第1
    款），或行為人掩飾、收受、搬運、寄藏、故買或牙保他人
    因重大犯罪所得財物或財產上之利益（同法第2條第2款）。
    除利用不知情之合法管道（如金融機關）為之外，其他使所
    得財物或利益之來源合法化，或改變該財物或利益之本質，
    以避免追訴處罰之掩飾、藏匿犯特定重大犯罪所得財產或利
    益之行為均屬之。若非先有犯罪所得或利益，再加以掩飾或
    隱匿，而係取得犯罪所得或利益之犯罪手段，或未合法化犯
    罪所得或利益之來源，而能一目了然來源之不法性，即非洗
    錢防制法所規範之對象。經查：本件係不詳之詐欺集團人員
    ，利用被告所提供之郵局帳戶，將詐欺所得之款項直接匯入
    該帳戶，該不詳詐欺集團成員要求被害人將金錢匯入被告所
    提供上開帳戶之行為，本即係實施其詐欺行為之犯罪手段，
    並非於取得財物後，另為掩飾、隱匿其詐欺所得之行為，亦
    非被告於該詐欺集團成員實施詐欺犯罪取得財物後，再由被
    告為之掩飾、隱匿行為，此自被害人係「直接」依指示將金
    錢匯入被告所提供之帳戶內等情可得而知，且偵查機關藉由
    被害人將款項匯入被告帳戶等情，可一目瞭然資金來源之不
    法性，並得以追查資金之流向，資金與當初犯罪行為之關連
    性並未被切斷，而與「掩飾」、「隱匿」之性質亦有不符，
    核與洗錢防制法第2條規定之洗錢行為構成要件有間，尚不
    能認被告涉犯洗錢防制法第9條第1項之洗錢罪。準此，則檢
    察官此部分所持之法律見解，容有誤會，惟起訴書認此部分
    若成立犯罪，與上開幫助詐欺犯行，為想像競合犯之裁判上
    一罪關係，自不另為無罪之諭知，附此敘明。
據上論斷，應依刑事訴訟法第452條、第299條第1項前段，刑法
第2條第1項前段、修正前刑法第30條第1項前段、第2項、刑法第
339條第1項前段、修正前刑法第41條第1項前段，罰金罰鍰提高
 標準條例第1項前段、修正前罰金罰鍰提高標準條例第2條，現
 行法規所定貨幣單位折算新臺幣條例第2條，判決如主文。
中    華    民    國    95    年    11    月    15    日
                              臺灣花蓮地方法院刑事第三庭
                                    審判長法  官  鄭培麗
                                          法  官  楊仲農
                                          法  官  張嘉芬
上列正本證明與原本無異。
如對本判決不服，應於送達後10日內，向本院提出上訴狀。（應
抄附繕本）
                                          書記官
中    華    民    國    95    年    11    月    16    日
附錄本判決論罪之法律條文：
中華民國刑法第339條第1項：
(普通詐欺罪)
意圖為自己或第三人不法之所有，以詐術使人將本人或第三人之
物交付者，處五年以下有期徒刑、拘役或科或併科一千元以下罰
金。
以前項方法得財產上不法之利益或使第三人得之者，亦同。
前二項之未遂犯罰之。


司法院資訊處製作；財團法人民間司法改革基金會備份。
